【裁判字號】    90,台上,7415
【裁判日期】    901206
【裁判案由】    因被告違反水土保持法案件
【裁判全文】
最高法院刑事判決                                九十年度台上字第七四一五號
    上   訴   人  台灣高等法院台南分院檢察署檢察官
    上訴人即被告  甲○○
右上訴人等因被告違反水土保持法案件，不服台灣高等法院台南分院中華民國八十八
年十月五日第二審判決（八十八年度上訴字第一○三四號，起訴案號：台灣台南地方
法院檢察署八十七年度偵字第一二三六七號），提起上訴，本院判決如左：
    主  文
原判決撤銷，發回台灣高等法院台南分院。
    理  由
本件原判決認定上訴人即被告甲○○因墾植其所有果園急需排水系統及儲水設施，竟
意圖為自己不法之利益，自民國八十六年間起，將原台灣省農林廳林務局嘉義林區管
理處玉井工作站（下稱玉井工作站）所管理，位在台南縣玉井事業區八十五林班處之
國有林區之一般林地，未經同意擅自鳩工墾殖如原判決附圖標示Ａ、Ｂ、Ｃ、Ｄ等區
，因而濫墾竊佔該國有林地總面積達○‧九四公頃，並在其上以磚造混合水泥鋼筋私
設排水溝、排水涵洞預供其農地排水及蓄水灌溉之用，且毀損其上之相思樹約一百五
十二株，光蠟樹約十一株，致生損害於國家及毀損水土保持之處理與維護設施，迄八
十七年八月十七日上午，其正鳩工以挖土機將相思樹鏟入土內時，始為玉井工作站巡
視員溫連周當場查獲制止等情。因而撤銷第一審判決，改判依牽連犯關係，論處被告
在國有林區未經同意擅自墾殖，致生毀損水土保持之處理與維護設施罪刑，固非無見
。
惟查：(一)、原判決事實認定被告未經同意擅自鳩工墾殖如原判決附圖標示Ａ、Ｂ、Ｃ
、Ｄ等區，因而濫墾竊佔國有林地。然該Ｂ區部分，經玉井工作站巡山測量人員葉崇
誠在原審履勘時指稱為土壩（見原審卷第六十七頁反面），而該土壩，依原判決理由
三所載確係被告父親陳崑河經合法程序申請獲准後自費設置，並非被告接手後再興築
。則原判決認定之事實與所載之理由自有矛盾之違誤。(二)、水土保持法第三十二條第
一項之在公有或私人山坡地內未經同意擅自墾殖、占用或從事開發、經營或使用，致
生水土流失或毀損水土保持之處理與維護設施罪，以發生水土流失或毀損水土保持之
處理與維護設施為要件。依原判決事實所認定被告鳩工墾殖如原判決附圖標示Ａ、Ｂ
、Ｃ、Ｄ等區，濫墾竊佔國有林地，並在其上以磚造混合水泥鋼筋私設排水溝、排水
涵洞預供其農地排水及蓄水灌溉之用等情，究竟是否已發生水土流失或毀損水土保持
之處理與維護設施，原判決並未詳細說明，遽論以該罪刑，亦有理由不備之違誤。(三)
、原判決既論處被告以水土保持法第三十二條第一項之罪，卻未依同條第五項宣告沒
收墾殖物、工作物等，而竟割裂適用森林法第五十一條第四項為沒收之依據，殊有適
用法則不當之違誤。(四)、被告犯罪後，森林法第五十一條於八十七年五月二十七日修
正公布，原判決既認被告牽連犯森林法第五十一條第一項之罪，卻未依刑法第二條第
一項比較新舊法之輕重適用，尚有判決不適用法則之違法。檢察官及被告上訴意旨分
別指摘原判決不當，均非全無理由，應認有撤銷發回更審之原因。
據上論結，應依刑事訴訟法第三百九十七條、第四百零一條，判決如主文。
中      華      民      國     九十     年     十二     月      六      日
                              最高法院刑事第九庭
                                  審判長法官  莊  登  照
                                        法官  洪  明  輝
                                        法官  黃  一  鑫
                                        法官  魏  新  和
                                        法官  林  秀  夫
      右正本證明與原本無異
                                              書  記  官
中      華      民      國     九十     年     十二     月     十一     日


司法院資訊處製作；財團法人民間司法改革基金會備份。
